【裁判字號】    94,易,726
【裁判日期】    950822
【裁判案由】    傷害
【裁判全文】
臺灣苗栗地方法院刑事判決               94年度易字第726號
公  訴  人  臺灣苗栗地方法院檢察署檢察官
被      告  甲○○
上列被告因傷害案件，經檢察官提起公訴 （94年度偵字第2677號
），本院判決如下：
    主  文
甲○○傷害人之身體，處有期徒刑參月，如易科罰金，以銀元參
佰元即新臺幣玖佰元折算壹日。
    事  實
一、甲○○與乙○○為姻親關係，而乙○○積欠甲○○及其妻達
    千萬元之債務迄未償還，且甲○○懷疑住宅屢次遭竊均係乙
    ○○所為，因而對之心生嫌隙。於民國94年5 月31日上午9
    時許，甲○○駕車外出臨時返回其苗栗縣頭份鎮○○路94號
    住處（含工作室），一進門後竟發現乙○○無故侵入其住宅
    ，並坐在其辦公桌前正在翻動抽屜，欲搜尋其所有之財物（
    乙○○涉犯無故侵入住宅及竊盜部分，由本院另案審結），
    甲○○為排除現在不法之侵害，防衛自己之財產，而以過當
    防衛之程度，基於傷害人身體之犯意，徒手抓住乙○○之頭
    部撞擊牆壁，並掐住乙○○之頸部，乙○○奮力掙扎，甲○
    ○遂將之從1 樓客廳拖行到門外，再掌摑乙○○臉部多下，
    經鄰人發現制止始行罷手，惟因防衛過當致乙○○受有頭部
    外傷併顱骨骨折、頂部頭皮撕裂傷（各為4X1X0.3公分X2 處
    ）、前額撕裂傷（3X0.5X 0.3公分）、頸部勒傷（20公分）
    、鼻子挫傷併鼻骨骨折、右眼眶挫傷瘀青（4X3 公分）、右
    髖部表皮挫傷（10X9公分）、下唇撕裂傷（0.5 公分）、右
    踝挫傷（4X4 公分）、左手肘擦傷、右手肘擦挫傷（10X6公
    分）、左膝挫傷擦傷（2. 5及2 公分）等傷害，而逾防衛之
    必要範圍。
二、案經乙○○訴由苗栗縣警察局頭份分局報請臺灣苗栗地方法
    院檢察署檢察官偵查起訴。
    理  由
一、訊據被告甲○○對於在上揭時、地拉扯告訴人乙○○等情固
    供承在卷，惟矢口否認有上揭傷害犯行，辯稱：我沒有傷害
    她，因為她無故侵入我家偷東西，我想要逮捕她，所以用力
    抱住她，她奮力掙扎想要逃跑，才自己往前傾，鼻子撞到桌
    腳，且在拉扯過程中，她是自己身體撞到牆壁、地板，頭部
    撞到電風扇，我沒有打她，她的傷是自己造成的云云。經查
    ：
（一）關於告訴人於上揭時間，在被告前開住處，並坐在客廳辦
      公桌前抄寫紙張，為被告當場發現，遭被告抓住、拉扯及
      動手毆打，因此受有頭部外傷併顱骨骨折、頂部頭皮撕裂
      傷（各為4X1X0.3公分X2處）、前額撕裂傷（3X0.5X0.3公
      分）、頸部勒傷（20公分）、鼻子挫傷併鼻骨骨折、右眼
      眶挫傷瘀青（4X3 公分）、右髖部表皮挫傷（10X9公分）
      、下唇撕裂傷（0.5 公分）、右踝挫傷（4X4 公分）、左
      手肘擦傷、右手肘擦挫傷（10X6公分）、左膝挫傷擦傷（
      2.5 及2 公分）等傷害乙節，業據證人即告訴人於偵查中
      及本院審理時結證甚詳，並有財團法人為恭紀念醫院診斷
      證明書2 紙（見偵查卷第29、30頁）、同院94年8 月9 日
      為恭醫字第0940000771號函附病歷查詢表1 份（見偵查卷
      第41、42頁）及告訴人所受傷勢之照片6 張（見偵查卷第
      27頁）在卷可稽。
（二）被告辯稱並未動手毆打告訴人，係拉扯中告訴人自己掙扎
      所造成乙節，觀之告訴人所受之傷勢，手腳部位受到撕裂
      傷、擦挫傷之傷害，固然有可能係雙方拉扯過程中，因一
      方奮力掙扎，因而與地面或牆壁摩擦或碰擊所致，然就告
      訴人之身體當時所另受之「頭部外傷併顱骨骨折、頂部頭
      皮撕裂傷、鼻子挫傷併鼻骨骨折、頸部勒傷（20公分）」
      傷害言之，傷勢程度十分嚴重，並非單純摩擦或撞擊，顯
      然是另有人為之外力加入使然，倘若告訴人係遭被告抱住
      而掙扎，因此撞到地板或牆壁，不可能造成如此嚴重之骨
      折傷害；而且，告訴人頸部之傷勢係「勒傷」，亦顯係他
      人故意掐住脖子所致，而非自己掙扎所造成；再依卷附現
      場照片（見偵查卷第21、22、23頁），被告與告訴人拉扯
      而造成之血跡，沾染牆壁及地面，除少部分延續外，現場
      係一大片血跡集中，由此可見，告訴人在該處撞擊流血，
      且力道非輕；況被告本身並未受傷，倘若兩人僅係互相拉
      扯，告訴人未遭毆打，被告亦未動手，則被告之身體，多
      少亦遭到擦傷或撕裂傷，不可能毫髮無傷，此情顯與一般
      互相拉扯之常情不符。參以被告亦坦承有與告訴人有發生
      拉扯之事實，且被告對於告訴人之行徑懷疑甚久，復因告
      訴人積欠被告夫妻之債務高達1 千多萬元迄未清償，此為
      告訴人所不否認，被告因而心生怨懟，在拉扯過程中，出
      手過重甚至動手毆打之情形，亦屬可能之事，堪認告訴人
      所受之傷害，確係被告動手毆打所致，故被告辯稱並未毆
      打告訴人云云，不足採信。
（三）按對於現在不法之侵害，而出於防衛自己或他人權利之行
      為，不罰，但防衛行為過當者，得減輕或免除其刑，刑法
      第23條定有明文。又刑法上之防衛行為，祇以基於排除現
      在不法之侵害為已足，防衛過當，指防衛行為超越必要之
      程度而言，防衛行為是否超越必要之程度，須就實施之情
      節而為判斷，即應就不法侵害者之攻擊方法與其緩急情勢
      ，由客觀上審察防衛權利者之反擊行為，是否出於必要以
      定之（最高法院63年台上字第2104號判例意旨參照）。本
      件告訴人於前揭時間未經被告同意且無正當理由侵入被告
      住處，在該處翻動被告辦公桌抽屜乙節，業據被告提出告
      訴，且經檢察官起訴在案，有臺灣苗栗地方法院檢察署檢
      察官94年度偵字第2149號起訴書在卷可稽，再依告訴人於
      偵查中及本院審理時亦證稱，當時曾打電話至被告住處，
      並未交談，即遭掛斷電話等語，且警察亦在現場發現告訴
      人之包包內有被告住處之鑰匙1 把及被告之妻林徐月櫻之
      印章等物，有照片6 張附卷足憑（見偵查卷第24 -26頁）
      ，而現場之抽屜確遭翻動乙節，亦有照片2 張可證（見偵
      查卷第20頁），可見被告並未同意告訴人進入其住處，告
      訴人無正當理由侵入被告住處且翻動被告辦公桌抽屜之行
      為，應堪認定。被告因認告訴人積欠債務故意不還，且多
      次無故侵入其住宅行竊，雙方顯已交惡，本次又親見告訴
      人在其住處翻動抽屜，心中氣憤難耐，遂徒手抓住告訴人
      ，被告乃處於現在不法侵害當中，情況緊急，為排除現在
      不法之侵害，防衛自己之財產安全，始抓住告訴人，不能
      謂非防衛權利之行為，惟被告在此拉扯過程中，抓告訴人
      之頭部撞擊，又勒住告訴人之脖子，復毆打告訴人，嗣並
      猛力將之自客廳拖行至門外，致告訴人除受有手腳之擦傷
      及撕裂傷外，另受有如前述頭部、頸部及鼻骨之嚴重傷害
      ，在客觀上而言，被告之反擊行為，已超越必要之程度，
      則被告之防衛行為難謂非防衛過當。
（四）是被告雖受告訴人無故侵入住宅欲行竊之不法侵害，然以
      報警或制止告訴人離開，單純限制其行動至警察前來即為
      已足，惟被告竟出諸以徒手毆打告訴人等遠超過告訴人對
      其施加之不法侵害之防衛行為，致告訴人受有前述傷害，
      則被告所為明顯非採取最無危險且損害最輕之防衛行為，
      其防衛之行為已逾必要之程度，當屬防衛過當。是被告傷
      害告訴人不法侵害之舉，仍應構成刑法上之傷害罪，尚難
      阻卻違法。綜上所述，被告傷害犯行明確，堪以認定。
二、法律適用部分：刑法於94年2 月2 日修正公布，並於95年7
    月1 日施行，而有關新舊法之比較，應就罪刑有關之共犯、
    連續犯、牽連犯加重等暨其他法定加減原因（如身分加減）
    與加減例等一切情形，綜其全部罪刑之結果而為比較（最高
    法院95年第8 次刑事庭會議決議參照）：
（一）關於易科罰金部分。被告於行為時之刑法第41條第1 項前
      段規定：「犯最重本刑為5 年以下有期徒刑以下之刑之罪
      ，而受6 個月以下有期徒刑或拘役之宣告，因身體、教育
      、職業、家庭之關係或其他正當事由，執行顯有困難者，
      得以1 元以上3 元以下折算一日，易科罰金。」又被告行
      為時之易科罰金折算標準，即修正前罰金罰鍰提高標準條
      例第2 條前段（現已刪除）規定，就其原定數額提高為
      100 倍折算1 日，則本件被告行為時之易科罰金折算標準
      ，應以銀元300 元折算1 日，經折算為新臺幣後，應以新
      臺幣900 元折算為1 日。惟95年7 月1 日修正公布施行之
      刑法第41條第1 項前段則規定：「犯最重本刑為5 年以下
      有期徒刑以下之刑之罪，而受6 個月以下有期徒刑或拘役
      之宣告者，得以新臺幣1 千元、2 千元或3 千元折算1 日
      ，易科罰金。」比較修正前後之易科罰金折算標準，以95
      年7 月1 日修正公布施行前之規定，較有利於被告，本件
      應依刑法第2 條第1 項前段，適用修正前刑法第41條第1
      項前段規定。
（二）再查被告行為後，業已增訂刑法施行法第1 條之1 ，並規
      定：「中華民國94年1 月7 日刑法修正施行後，刑法分則
      編所定罰金之貨幣單位為新臺幣。94年1 月7 日刑法修正
      時，刑法分則編未修正之條文定有罰金者，自94年1 月7
      日刑法修正施行後，就其所定數額提高為30倍。但72年6
      月26日至94 年1月7 日新增或修正之條文，就其所定數額
      提高為3 倍。」，是就現行刑法中，有關於罰金刑處罰之
      規定已有修正，惟經比較增訂之刑法施行法第1 條之1 與
      被告行為時之罰金罰鍰提高標準條例第1 條前段、現行法
      規所定貨幣單位折算新臺幣條例第2 條結果，二者規定適
      用之結果並無不同，則本件即依被告行為時之舊法即依罰
      金罰鍰提高標準條例第1 條前段為法條適用之依據，附此
      敘明。
（三）綜合上述條文修正前、後之比較，及最高法院前揭決議、
      修正後刑法第2 條第1 項前段、後段規定之「從舊、從輕
      」原則，本件應適用被告行為時之法律，即修正前刑法之
      相關規定，予以論處。
三、核被告所為，係犯刑法第277 條第1 項之普通傷害罪。被告
    之行為雖係對於現在不法之侵害，出於防衛自己權利意思所
    為，然因其行為超越必要程度而屬防衛過當，爰依刑法第23
    條但書規定減輕其刑。審酌被告與告訴人之間雖為姻親關係
    ，然告訴人積欠被告債務多達1 千多萬元迄未償還，且被告
    又當場撞見告訴人侵入其住宅行竊，動機固然無疑，惟被告
    未理性處理，反採取激烈的手段，致告訴人所受之傷勢嚴重
    ，顯已逾越正當防衛權之範圍，事後復未與告訴人達成和解
    ，及犯罪後否認犯行之態度等一切情狀，量處如主文所示之
    刑，併諭知易科罰金之折算標準。
據上論斷，應依刑事訴訟法第299 條第1 項前段，刑法第2 條第
1 項前段、第277 條第1 項、第23條但書、修正前刑法第41條第
1項 前段，罰金罰鍰提高標準條例第1 條前段、修正前罰金罰鍰
提高標準條例第2 條，現行法規所定貨幣單位折算新臺幣條例第
2條，判決如主文。
本案經檢察官黃彥琿到庭執行職務
中    華    民    國    95    年    8     月    22    日
                  刑事第三庭  審判長法  官  柳章峰
                                    法  官  呂曾達
                                    法  官  林卉聆
以上正本證明與原本無異。
如不服本判決，應於判決送達後10日內向本院提出上訴狀（應抄
附繕本）。告訴人或被害人如對於本判決不服者，應具備理由請
求檢察官上訴，其上訴期間之計算係以檢察官收受判決正本之日
期為準。
                                    書記官  盧俊良
中    華    民    國    95    年    8     月    22    日
附錄論罪科刑之法條全文：
中華民國刑法第277條第1項
傷害人之身體或健康者，處 3 年以下有期徒刑、拘役或 1 千元
以下罰金。


司法院資訊處製作；財團法人民間司法改革基金會備份。
